【裁判字號】    95,台上,4382
【裁判日期】    950810
【裁判案由】    偽造文書
【裁判全文】
最高法院刑事判決            九十五年度台上字第四三八二號
    上  訴  人  黃達元
                        室
    被      告  甲○○
    選任辯護人   李永然律師
                 鍾元珧律師
上列上訴人因自訴被告偽造文書案件，不服台灣高等法院中華民
國九十二年八月二十八日第二審判決（九十二年度上訴字第一五
九三號，自訴案號：台灣台北地方法院九十一年度自字第六二三
號），提起上訴，本院判決如下：
    主  文
原判決撤銷，發回台灣高等法院。
    理  由
原判決以自訴意旨略稱：被告甲○○為「共享人生國際集團」之
「網路文宣處」處長，於民國九十一年八月二十六日上午十時許
，未經上訴人（自訴人）黃達元同意或授權，擅自以上訴人之名
，撰寫「聲明啟事」一篇，並刊登於台灣日報第十二版、中央日
報第一版，已見報於全國，造成上訴人莫大之損害，又上訴人為
執業律師，被告捏造上訴人之名義刊登巨幅廣告，亦已侵害上訴
人之名譽，因認被告涉犯刑法第二百十條、第二百十六條、第三
百十條第二項、第三百十三條之罪嫌云云。經審理結果，認被告
之犯罪不能證明，因而撤銷第一審論處被告行使偽造私文書，足
以生損害於他人罪刑之判決，改判諭知被告無罪，固非無見。
惟查：審理事實之法院，對於案內與待證事實有重要關係，而屬
依法應予調查之證據，如未依法調查或雖已調查而未調查明白，
即與證據未經調查無異，如率行判決，其判決當然為違背法令。
又證據之證明力，固屬於法院判斷之自由，但不得違背經驗法則
，如其判斷仍存有疑竇，則在釐清前，尚難遽採為被告有利或不
利之認定。(一)、刑法上之偽造私文書罪，以無制作權之人冒用他
人名義制作文書為要件，行為人雖獲同意、授權制作文書，如逾
越授權範圍，或業經文書名義人撤回同意、授權後，行為人如仍
以授權者名義制作文書，均屬無權制作。卷附被告以上訴人名義
所刊登之報紙廣告，有諸多對於聯合報、自立晚報、中國時報等
報社，及記者周德惠、陳志賢攻擊、批判之內容（第一審卷第三
頁）。另所謂經上訴人刪改之原稿，如果無訛，原未修改前稿內
有諸多具攻擊、批判性之爭議文句，均經上訴人以筆註記「Ⅹ()
」示意刪除甚明，而修改後之文稿內容平和，已無批判、攻擊他
人之爭議文句，與原稿之內容已不盡相符，有經修正之該原稿在
卷（第一審卷第十九、二十頁）可稽。被告卻仍以上訴人修改前
之內容刊登廣告，能否謂不離原稿本意，無逾越上訴人同意授權
刊登之範圍，非無研求之餘地。原審未詳加勾稽，剖析明白，遽
以上訴人僅就原稿作部分刪改修飾，並不離原稿本意，且上訴人
所刪改之文稿中僅以鉛筆作「Ｘ()」之註記，有不明確之處，而
為被告有利之認定，其審理猶有未盡。(二)、被告於事實審供稱：
「（問：為何何兆龍律師可以將名字劃掉，而黃達元律師（上訴
人）的名字沒有辦法劃掉？）黃達元（上訴人）早上已經同意我
們刊登，只是我沒有按照他修改的文稿刊登，我請他諒解」等語
（第一審卷第八十五頁參照）。如果無訛，被告是否認上訴人既
已同意，事後反悔，在尚有更改刊登廣告內容之可能時，故為遲
延而不設法修正，甚或認為僅事後尋求上訴人之諒解即可，而故
意以上訴人修改前之原稿內容刊登廣告，有待釐清。又證人即被
告之助理兼司機吳正亮於原審被訊以：「事後（指證人載被告去
何兆龍律師事務所後）被告有無跟你（證人）提及他（被告）與
何兆龍律師談話的內容？」；答稱：「他（被告）說何兆龍律師
不同意，錢也沒有給他（何兆龍）。」；被訊以：「事後（指證
人載被告去上訴人之事務所後）被告有無跟你（證人）提及他（
被告）與黃達元律師（上訴人）談話的內容？」；則答稱：「他
（被告）說黃達元律師（上訴人）同意了，錢也收走了，也有把
新聞稿拿給他看。」等語（原審卷第七十一頁）。所稱上訴人收
了錢，是否指律師顧問費？若然，該所謂律師顧問費究竟僅係一
般之顧問費，或係上訴人同意被告刊登系爭聲明啟事廣告之代價
，攸關上訴人事後撤回同意以其名義刊登啟事，有無同時退費，
及其撤回同意效力之判斷，亦有究明之必要。原審對於上開疑點
未詳加究明釐清，遽予判決，亦嫌速斷。上訴意旨指摘原判決關
於偽造私文書部分不當，尚非全無理由，應認有撤銷發回更審之
原因，至上訴人之自訴意旨指被告行使前開偽造私文書之犯行，
同時觸犯刑法第三百十條第二項、第三百十三條之加重誹謗及妨
害信用罪嫌部分，雖屬刑事訴訟法第三百七十六條第一項不得上
訴第三審之案件，因該部分與前開發回之偽造私文書部分，有無
實質上或裁判上一罪不可分關係之事實不明，尚待事實審審認，
併予發回。又上訴人（即自訴人）係律師，提起第三審上訴，毋
庸委任律師為代理人，合此明。
據上論結，應依刑事訴訟法第三百九十七條、第四百零一條，判
決如主文。
中    華    民    國  九十五  年    八    月    十    日
                      最高法院刑事第九庭
                          審判長法官  賴  忠  星
                                法官  王  居  財
                                法官  林  開  任
                                法官  林  立  華
                                法官  吳  信  銘
      本件正本證明與原本無異
                                      書  記  官
中    華    民    國  九十五  年    八    月   十七   日
                                                      Ｑ


司法院資訊處製作；財團法人民間司法改革基金會備份。
